【裁判字號】    92,訴,718
【裁判日期】    921209
【裁判案由】    誣告
【裁判全文】
臺灣彰化地方法院刑事判決                          九十二年度訴字第七一八號
    公  訴  人  臺灣彰化地方法院檢察署檢察官
    被      告  丙○○
右列被告因誣告案件，經檢察官提起公訴（九十二年度偵字第九六四號），本院判決
如左：
        主  文
丙○○無罪。
        理  由
一、公訴意旨略以：被告丙○○與被害人丁○○（所涉偽造文書罪嫌，已由臺灣彰化
    地方法院檢察署檢察官於民國九十二年五月二十九日，因認無積極證據足認犯罪
    ，所涉罪嫌尚有未足，而以九十二年度偵字第九六三號案件為不起訴之處分確定
    ）均係以維修瓦斯鋼瓶為業，被告丙○○為謀不正競爭之利益，明知被害人丁○○並未僱用甲○○變造瓦斯鋼瓶上之日期，竟於九十一年八月五日，向臺灣彰化
    地方法院檢察署檢察官檢舉被害人丁○○在彰化縣大村鄉○○村○○路九號之「
    新昌工業社」內，僱用甲○○共同變造瓦斯鋼瓶上之日期，而意圖使被害人丁○○受刑事之訴追，因認被告涉犯刑法第一百六十九條第一項之誣告罪嫌。
二、按犯罪事實應依證據認定之，無證據不得認定其犯罪事實，刑事訴訟法第一百五
    十四條第二項定有明文；而認定不利於被告之事實，須依積極證據，苟積極證據
    不足為不利於被告事實之認定時，即應為有利被告之認定，更不必有何有利之證
    據，最高法院三十年上字第八一六號著有判例可資參照。復按誣告罪之成立，以
    行為人明知所訴虛偽為構成要件，若誤認有此事實，或以為有此嫌疑，自不得遽
    指為誣告，最高法院二十年上字第七一七號判例可資參酌；換言之，誣告罪之成
    立，以行為人有誣告之故意為要件，因而誣告罪必以故意捏造不實之事，誣告他
    人犯罪始克成立，若有出於誤會或懷疑有此事實而為申告，以致不能證明其所訴
    之事實為真實，縱被訴人不負刑責，而告訴人本缺乏誣告之犯意，亦難成立誣告
    罪名。
三、公訴人認被告丙○○涉有前開誣告罪嫌，無非係以被告於檢舉丁○○犯罪之初，
    於偵查中指稱：「甲○○是跟我租房子，他係受雇於丁○○變造瓦斯鋼瓶上之日
    期，當時甲○○有邀我一起去從事變造行為」，顯與被告於偵查中辯稱：「本件
    是甲○○告訴我說，丁○○變造瓦斯鋼瓶上的日期，因甲○○曾拿鋼瓶給我維修
    ，並提起說變造鋼瓶上的日期很好賺，要我去看看如何變造，後來甲○○要我去
    檢舉丁○○，這樣甲○○才有生意可做」等語不符；又證人甲○○於偵訊時亦否
    認曾為丁○○變造瓦斯鋼瓶上之日期，並證稱：「我沒從事鋼瓶生產日期之變造
    ，也不知道鋼瓶上的日期可重新打造，我沒跟丙○○接觸，雖有談過要租房子，
    但沒租成，我從事的是鋼瓶維修、送驗的工作，鋼瓶日期過期後就要送驗，如果
    鋼瓶上之日期模糊或有損壞，就不通過」等語；再經公訴人指揮彰化縣警察局員
    林分局員警前往被害人丁○○所經營之新昌工業社調查之結果，現場僅有被害人
    丁○○用以維修瓦斯鋼瓶底座之材料及工具，並未發現任何變造日期之工具，有
    該分局九十一年十二月十三日員警刑字第０九一０００七八０六０號函在卷可稽
    ，是被告所指訴之內容無一為真等情為其論據。惟訊據被告堅決否認有何誣告犯
    行，辯稱：伊曾見過甲○○在彰化縣大村鄉○○路四一七巷八號（上址為甲○○
    向伊承租之處所）變造瓦斯鋼瓶上之出廠日期，且甲○○告知伊：「南勢村葡萄
    園附近有一個臺南人在那裏變造鋼瓶出廠日期，變造日期很好賺」等語，並邀同
    伊一起從事變造瓦斯鋼瓶出廠日期之工作，然因伊知道是違法的事，所以沒有和
    甲○○一起做；又伊曾前往上開葡萄園工廠處查看，發現該處極為隱密，白天只
    要有車子一進去後，門就馬上關起來，極為可疑，且因變造瓦斯鋼瓶之出廠日期
    涉及公共之危險，伊乃向檢方提出檢舉，又伊檢舉時未曾提及甲○○係受僱於丁○○變造瓦斯鋼瓶一語，並無誣告之故意等語。
四、本院查：
（一）被告曾書立『檢察官大人，你好，本人在市面上「所在地」發現有人在瓦斯鋼
      瓶上打字改日期，本人向大村消防隊檢舉，他們都愛理不理。因：公共危險罪
      、圖利等，如有需要願出庭說明。』信函一紙，並在信函及信封上書寫真實姓
      名、地址、電話等資料，郵寄至臺灣彰化地方法院檢察署（由該署於九十一年
      八月五日收文），經該署分案偵查後，檢察官乃通知被告於九十一年九月二日
      到庭說明檢舉事項，被告於該次偵訊時陳稱：『（問：本件是否你檢舉的？）
      是的。（問：地點？）大村鄉○村○○路旁。（問：事由？）鋼瓶是將年月日
      磨平，再重新打上新的年月日，有公共危險事由，有照片二張可憑，而有一「
      甲○○」跟我租房，當時有邀我一起去重新打年月日，我知道是違法的，所以
      我沒去工作。年約五、六十歲，當時打年月日的地方會有凹陷情形，而且由「
      豐榮」分裝廠負責的，含焊接，在山腳路「大員村」附近』等語，有上開檢舉
      信函（含信封）及偵訊筆錄各一份在卷可稽。
（二）又被告於九十一年九月二日初次偵訊時，確未曾陳稱「甲○○係受雇於丁○○
      變造瓦斯鋼瓶上之日期」一語，業經本院勘驗該次偵訊錄音帶屬實，有本院九
      十二年十月十五日勘驗筆錄一份在卷可考；且遍覽全卷，被告亦未曾提及甲○○係受僱於丁○○變造瓦斯鋼瓶日期一事，公訴人認被告於檢舉之初，曾指稱
      ：「甲○○係受雇於丁○○變造瓦斯鋼瓶上之日期」一情，容有誤會。
（三）再證人甲○○於偵訊時雖證稱：其於十幾年前與丁○○有認識，最近幾年都沒
      接觸，沒有幫丁○○工作過，也沒幫丁○○在鋼瓶上打字，．．．，其係從事
      瓦斯鋼瓶維修、送驗的工作，未曾與被告接觸過，．．．，我有跟被告談過要
      租房子，但沒租成等語（見九十二年五月十五日偵訊筆錄）；惟證人甲○○於
      本院審理時到庭證稱：「（檢察官問：你與被告是如何認識？）當初是因為要
      跟被告租房子才認識的。（檢察官問：當初為何要跟被告租房子？）是要做為
  暫時存放瓦斯鋼瓶的地點。因我住在市區，市區裡面不能放瓦斯鋼瓶。（檢察
      官問：是否曾經拿鋼瓶給被告修理？）有，大約在九十年底至九十一年。（檢
      察官問：你鋼瓶送到何處檢驗？）豐榮驗瓶廠。（檢察官問：是否認識乙○○
      〈註：乙○○係依被告九十二年九月三日答辯狀證物二照片所示、被告指稱甲○○變造出廠日期之瓦斯鋼瓶上之電話號碼0000000號查悉之電話使用
      人永興企業有限公司之負責人〉？）他是同業，我認識他。（檢察官問：請提
      示貴院卷內照片〈指被告九十二年九月三日答辯狀證物二所示瓦斯鋼瓶照片〉
      ，為何乙○○公司電話號碼的瓦斯鋼瓶會在被告那裏？）這些是乙○○要報廢
      的鋼瓶叫我載走，因為別人來載不夠一個車次，所以暫時放在被告那裡。（檢
      察官問：會何照片上的鋼瓶會有磨損的痕跡？）要磨掉看原始出廠的年、月、
      日期及原始號碼，如果日期過了就報廢，如果還沒有逾期就送驗。（檢察官問
      ：乙○○給你載的鋼瓶全部是要報廢？）我不知道哪些是要報廢、哪些是要送
      驗，所以要磨掉日期看才知道。（法官問：〈提示本院被告答辯狀證物二照片
      〉鋼瓶是否是你磨的？）時間太久了，我已經不記得了。（法官問：是否是你
      從乙○○處載到被告處的鋼瓶？）是的，漆應該是我磨的。（法官問：用何種
      方式磨鋼瓶？）用鐵刷以及塑鋼製品。（法官問：是否知道丁○○？）我在瓦
      斯行時有聽同業提過他，是在修瓦斯桶，我沒有去他那邊載過瓦斯桶，我沒有
      受僱於丁○○。（法官問：丁○○在何處營業？）員林要往大村的路上。（法
      官問：乙○○要你載瓦斯鋼瓶時，有無告訴你那部分是要送驗、哪部分是要報
      廢的？）他沒有告訴我。（法官問：如何與乙○○算錢？）磨完以後看哪些是
      要送驗，哪些是要報廢的，再算錢。』等語，足認證人甲○○於偵訊時證稱：
      其未曾與被告接觸過云云，並非屬實。
（四）而證人乙○○於本院審理時證稱：公司（指其所經營之永興企業有限公司）於
      九十年間有委託甲○○將公司之瓦斯鋼瓶載運送驗，九十二年九月三日被告答
      辯狀證物二照片上所示之瓦斯鋼瓶，係其公司所有的瓦斯鋼瓶無誤，其公司委
      託甲○○時有明確告知瓦斯鋼瓶是要送驗的，至於瓦斯鋼瓶報廢之部分，並未
      委託甲○○處理等語。又證人丁○○於警詢時證稱：「（問：你所經營之新昌
      工業社為何均關門？）因我並無僱用他人，而我均要送貨給客戶，很少在工業
      社內，在工業社即在修理瓦斯桶底座時才開門」，於本院審理時復證稱：其並
      不認識被告，但知道甲○○是做瓦斯鋼瓶送驗的工作，甲○○在其被檢舉之前
      ，因常至其工廠隔壁的瓦斯行載送瓦斯送驗，知道其工廠所在之處所，至於被
      告是否知道其工廠所在，其則不清楚等語。是觀諸前開證人甲○○、乙○○、
      丁○○之證述內容，並參以卷附被告於本院審理時提出之九十二年九月三日答
      辯狀證物二所示瓦斯鋼瓶照片，及警方所拍攝新昌工業社於白畫之際、大門關
      閉之照片二幀，堪認證人甲○○於本院審理時證稱：其將自乙○○之公司載走
      之瓦斯鋼瓶上之油漆磨掉，係要查看出廠日期，以判斷哪些鋼瓶是要送驗、哪
      些鋼瓶要報廢云云，並非屬實，而證人甲○○復坦認九十二年九月三日被告答
      辯狀證物二照片所示之瓦斯鋼瓶，其上之油漆確係其所磨掉無誤，是證人甲○○磨掉瓦斯鋼瓶上油漆之目的，確值可疑；而被告於本院審理時辯稱：伊曾在
      其出租給甲○○之彰化縣大村鄉○○路四一七巷八號址處，見過甲○○將鋼瓶
      上之漆磨掉變造瓦斯鋼瓶出廠日期，且甲○○曾告知伊：「南勢村葡萄園附近
      有一個臺南人在那裏變造鋼瓶出廠日期，變造日期很好賺」一語，伊曾前往上
      開葡萄園內之新昌工業社查看，發現該處極為隱密，白天只要有車子一進去後
      ，門就馬上關起來，極為可疑等語，雖無積極證據足認甲○○、丁○○二人涉
      有變造瓦斯鋼瓶出廠日期之罪嫌，然亦無積極事證堪認被告之檢舉內容係全然
      出於捏造、虛妄。
（五）另雖警方於距離被告檢舉日期約四個月後之九十一年十二月六日，前往丁○○
      所經營位於彰化縣大村鄉○○村○○路七號之新昌工業社執行搜索後，並未發
      現變造瓦斯鋼瓶出廠日期之工具及相關事證（有彰化縣警察局員林分局九十一
      年十二月十三日員警刑字第０九一０００七八０六０號函文及該函所附之搜索
      筆錄、陳報書及照片二十六幀在卷可考），乃經檢察官為不起訴之處分，然此
      亦無法作為被告有明知所訴虛偽，仍故意捏造不實以誣告他人之積極事證。
（六）復衡以證人丁○○於本院審理時證稱：與本案發生之前，其並不認識被告，與
      被告並無仇隙等語；又被告係於檢舉信函及信封上，書載真實之姓名、地址、
      電話向臺灣彰化地方法院檢察署提出檢舉，並於偵訊時依通知到庭就其檢舉事
      項提供相關線索與檢察官查證，有上開檢舉信函（含信封）一件及相關偵訊筆
      錄在卷可憑。被告係具名檢舉，以示對其檢舉之事項負責，核與一般因商業競
      爭利益，以匿名或假名方式檢舉、誣告之情形有別；換言之，倘被告果有誣告
      之故意，自無須於檢舉信函及信封上自曝其真實身分，以供檢方追究其誣告罪
      責之理，此益徵被告主觀上並無誣告之故意甚明。
（七）綜前所述，被告辯稱伊無誣告之故意一語，堪以採信。此外，復查無其他積極
      確切之證據，足資證明被告有何公訴人起訴事實所載之誣告犯行，不能證明被
      告犯罪，揆諸前揭說明，自應諭知被告無罪之判決，以免冤抑。
（八）而被告並無公訴人所指訴之誣告罪嫌，已詳述如前，被告於本院審理時聲請傳
      喚證人即已行退休之彰化縣消防局消防分隊之分隊長（姓名不詳）到庭作證，
      以證明被告並無誣告之犯行，經核已無必要，附予敘明。
據上論斷，應依刑事訴訟法第三百零一條第一項，判決如主文。
本案經檢察官簡志祥到庭執行職務。
中      華      民      國    九十二    年     十二     月      九      日
                                臺灣彰化地方法院刑事第二庭
              審判長法官  李  水  源
                                    法      官  黃  齡  玉
                                    法      官  李  雅  俐
右正本證明與原本無異。
如不服本判決，應於判決送達後十日內，向本院提出上訴狀（應附繕本），上訴於臺
灣高等法院臺中分院。
告訴人或被害人對於判決如有不服具備理由請求檢察官上訴者，其上訴期間之計算係
以檢察官收受判決正本之日期為準。
                                    法院書記官  陳  秀  娟
中      華      民      國    九十二    年     十二     月      十      日


司法院資訊處製作；財團法人民間司法改革基金會備份。
